【裁判字號】    90,上易,1012
【裁判日期】    901009
【裁判案由】    業務侵占
【裁判全文】
臺灣高等法院臺中分院刑事判決                    九十年度上易字第一○一二號
    上訴人  臺灣臺中地方法院檢察署檢察官
    上訴人
    即被告  乙○○
右上訴人因業務侵占案件，不服臺灣臺中地方法院年度九十字第九二七號中華民國
九十年四月九日第一審判決（起訴案號：臺灣臺中地方法院檢察署九十年度偵字第
二四九五號、第三五八七號），提起上訴，本院判決如左：
      主  文
原判決關於業務侵占（丁○○）部分及定應執行刑均撤銷。
乙○○連續意圖為自己不法之所有，而侵占對於業務上所持有之物，處有期徒刑陸月
，如易科罰金，以參佰元折算壹日。
其他上訴駁回。
前項上訴駁回部分所處有期徒刑陸月，如易科罰金，以參佰元折算壹日，暨第二項撤
銷改判部分所處有期徒刑陸月，如易科罰金，以參佰元折算壹日，應執行有期徒刑拾
月，如易科罰金，以參佰元折算壹日。
    事  實
一、（一）乙○○自民國八十五年至八十九年間，以買賣中古車為業，接受中古車行
    或個人委託代售汽車，係從事代客銷售中古車業務之人。其於八十五年八月間，
    先後在臺中縣大里市、臺中市○○路等地，受丁○○委託以每部車新台幣（下同
    ）十幾萬元至二十幾萬元不等之價格，代售丁○○所交付之三菱牌、福特牌、雪
    佛蘭牌及裕隆牌等四部中古自小客車，約定代售前揭四部車應給付丁○○總價八
    十萬元，超過八十萬元部分則作為乙○○之報酬，出售所得車款則應分別於出售
    後交付丁○○，嗣丁○○於八十五年九月間，先後以七萬五千元、七萬五千元、
    三十五萬元及三十萬元之價格將四部車輛出售後，因其個人財務困難，即萌為自
    己不法所有之概括犯意，將上開出售車輛款項合計八十萬元分次予以侵占入己，
    嗣經丁○○催討，始於八十六年間起至八十九年間止交付十六萬一千七百元予丁○○，並於八十六年九月三日簽發金額、到期日分別為七萬五千元、八十六年十
    一月三十日／七萬五千元、八十六年十二月三十日／三十萬元、八十七年十二月
    三十日／三十萬元、八十八年十二月三十日之本票四紙交付丁○○作為付款之憑
    據，嗣經丁○○於八十九年十一月十六日委請律師發函催告乙○○給付積欠車款
，惟乙○○置之不理。（二）乙○○另於八十九年十二月二十一日，在臺中市○○路九十九之八十一號住處一樓中庭，由鄭仲元介紹而受丙○○委託以二十八萬
    元代為出售丙○○所有車牌號碼Ｘ九─七三二六號自小貨車一部，乙○○於八十
    九年十二月二十六日經丙○○同意，將該車以二十六萬五千元出售後，原約定於
    該日支付頭期款六萬五千元，再於九十年一月三日支付尾款二十萬元予丙○○，
    而乙○○復因經濟困難，竟另行起意，意圖為自己不法之所有，於八十九年十二
    月二十六日僅透過介紹人鄭仲元交付一萬元予丙○○，其餘二十五萬五千元車款
    則予以侵占入己，供己私人挪用，經丙○○多次催討，均未予清償。
二、案經丁○○、丙○○分別訴請臺灣臺中地方法院檢察署檢察官偵查起訴。
    理  由
一、訊據被告乙○○矢口否認有業務侵占犯行，被告是向丁○○借款，並未侵占賣車
    款未還，另被告分別於八十九年十二月二十六日、同年月二十七日、九十年一月
    二日、同年月六日交付丙○○一萬元、五萬五千元、五萬元、六萬元，合計十七
    萬五千元，僅積欠丙○○九萬元，並未侵占告訴人之款項等語。惟查：(1)、被告
    應於各別車子賣出後就將車款交給告訴人丁○○，及被告確有侵占告訴人丁○○
    上開款項之事實，業據被告在原審審理時坦承不諱，核與告訴人丁○○於偵查、
    原審、本院指訴情節相符，並有切結書影本一份、律師函影本一份、本票影本四
    張、清償明細表一份等在卷可稽，被告該部分犯行堪予認定。(2)、被告侵占告訴
    人丙○○上開車款之事實，亦據被告在偵查、原審坦承不諱，核與告訴人在偵查
    、原審及本院指訴情節相符，並有委託書一份在卷可稽，復據證人鄭仲元在偵查
    、原審中結證屬實，被告事後翻異前供，辯稱伊共分四次給付丙○○車款，即分
    別於八十九年十二月二十六日、八十九年十二月二十七日、九十年一月二日、九
    十年一月六日共交付十七萬五千元予丙○○，只欠丙○○九萬元，而非二十五萬
    五千元云云。惟查，被告受告訴人丙○○委託以二十八萬元代為出售自小貨車一
    部，被告於八十九年十二月二十六日經告訴人丙○○同意，將該車以二十六萬五
    千元出售後，原約定於該日支付頭期款六萬五千元，再於九十年一月三日支付尾
    款二十萬元，但被告於八十九年十二月二十六日僅透過介紹人鄭仲元交付一萬元
    予告訴人丙○○，其餘二十五萬五千元車款迄今仍未清償之事實，已據告訴人丙○○於偵查、審理及本院指述歷歷，並經證人鄭仲元於偵查、原審時證稱無誤，
    且有委託售車字條及約定交付車款時間字條各一紙附卷足憑。雖證人即被告之妻
    鄭秀治於原審審理中供稱：今年過年前丙○○、鄭仲元來向被告要車錢，伊有問
    丙○○，被告尚欠多少錢，「丙○○」說還欠九萬元，當天晚上被告姊姊「打電
    話」過來，表示要先給丙○○三萬元，過兩天被告姊姊拿三萬元至伊家裏，伊有
    請鄭仲元通知丙○○來拿三萬元，但丙○○表示不願意等語；及證人即被告之姊
    林古寶珠於原審審理中陳稱：今年過年前有一天伊「到被告家」，遇見一位賣車
    之介紹人來找伊弟媳，表示被告幫他朋友賣車，尚欠委託人九萬元一直未付清，
    伊弟媳拜託這位「介紹人」請他轉告委託人可否先還三萬元，介紹人說委託人不
    接受等語。惟告訴人丙○○及證人鄭仲元均否認有告知被告之妻鄭秀治或被告之
    姊林古寶珠有關被告尚積欠九萬元車款一事，被告固另供稱：伊於八十九年十二
    月二十七日交五萬五千元給丙○○時，鄭仲元在場有看到云云，然證人鄭仲元於
    原審審理中證稱：八十九年十二月二十六日晚上被告將一萬元交給伊太太，伊再
    轉交給丙○○，事後有二次，被告與丙○○約在外面談，伊雖然在場，但被告與
    丙○○是在被告之車上談的，而伊在車外，根本沒有聽到他們在說什麼。伊與丙○○到被告家中，丙○○沒有說被告欠他多少錢之事，只有說收到被告給的一萬
    元等語。觀之證人鄭秀治及林古寶珠與被告分別為夫妻及姊弟之親屬關係，難免
    有迴護被告之虞，且前開二位證人所供與被告在原審審理時辯稱：伊姊姊有「聽
    到」伊太太與「丙○○」在談論九萬元之事情乙節不符。而證人鄭仲元與被告為
    鄰居關係，彼此間並無怨隙，就本件無關於己之事項，斷無設詞構陷被告之理。
    是證人鄭仲元前開證詞尚堪採信，證人鄭秀治、林古寶珠所供有利於被告之證詞
    ，核屬事後附和被告之語，不足採信。又被告倘已給付告訴人丙○○車款十七萬
    五千元，只剩九萬元未給付，則被告身為受託代售中古車業者，依一般常情，應
    會要求告訴人丙○○提出收受款項之收據，以釐清雙方責任，惟被告自承無任何
    收據憑單可提出，即有違一般常情，堪認被告應只給付告訴人丙○○一萬元車款
    ，而非十七萬元五千元。因此被告原應於八十九年十二月二十六日支付頭期款六
    萬五千元，再於九十年一月三日支付尾款二十萬元予告訴人丙○○，而被告竟於
    給付一萬元後，將其餘二十五萬五千元車款挪作私人用途迄未清償，可認其有易
    持有為不法所有之侵占意圖，是被告辯稱：伊迄今只剩九萬元車款未交給丙○○
    云云，係屬事後卸責之詞，不足採信，被告雖請求再度傳訊證人鄭仲元、鄭秀治
    、古寶珠，惟上開證人分別已於偵查、原審中就待證事項詳予證述，並無再予傳
    訊必要，本件事證明確，被告該部分犯行亦堪認定。
二、查被告乙○○係受中古車行及個人委託代售中古車，為從事代客銷售中古車業務
    之人，此經被告供述在卷，是核被告所為，係犯刑法第三百三十六條第二項之業
    務侵占罪。被告先後將告訴人丁○○委託代售之車輛四輛出售後，未依約分別將
    車款交付予告訴人丁○○，反分次予以侵占入己，核其先後數侵占行為，時間緊
    接，犯罪構成要件相符，顯係基於概括犯意而為，應依刑法第五十六條連續犯規
    定論以一罪，另因被告與告訴人原為合夥人關係，被告純因本身財務困難始起意
    挪用賣車款，情節尚非重大，且告訴人表示同意被告分期攤還並不希望被告受重
    刑宣告，爰不予加重其刑。另公訴人認本件被告先後侵占告訴人丁○○及丙○○
    之車款有連續犯關係，惟因被告前後侵占丁○○、丙○○車款時間相距四年以上
    ，難認係出於一個預定犯罪計劃以內，故縱其所犯為同一罪名，亦難認係基於同
    一概括犯意而為，仍不成立連續犯。被告先後二次（連續侵占丁○○車款、侵占
    丙○○車款）業務侵占行為，犯意各別，應分論併罰，公訴人認有連續犯關係，
    容有未洽。原審就被告侵占丁○○部分犯行，予以論科，固非無見，惟被告侵占
    丁○○車款係分次為之，應論以連續犯，原審僅論以一業務侵占犯行，容有未洽
    ，被告上訴否認犯罪，檢察官上訴指摘原審判決量刑太輕，雖均無理由，惟原判
    決關於此部分既有上開可議之處，仍應由本院予以撤銷改判。爰審酌被告因個人
    財務週轉困難，始起意侵占客戶車款，造成委託人損失不貲，被告前無不良前科
    紀錄（有台灣台中地方法院檢察署刑案資料查註紀錄表、台灣高等法院被告全國
    前案紀錄表在卷可稽），素行尚可，已陸續清償告訴人丁○○部分車款等一切情
    狀，量處如主文第二項所示之刑。另原審決就被告侵占丙○○部分犯行，依上開
    理由，予以論科，其認事用法均無不合，量刑亦稱允當，檢察官上訴指摘原審判
    決量刑太輕，被告上訴否認犯罪，均無理由，應予駁回。並就上訴駁回部分所處
    有期徒刑六月，及前揭撤銷改判部分所處有期徒刑六月，定其應執行刑為有期徒
    刑十月。末查被告行為後，刑法第四十一條業於九十年一月十日修正公布，並於
    同年月十二日生效，其中就得易科罰金之罪之範圍，由舊法所定之「犯最重本刑
    為三年以下有期徒刑以下之刑之罪，而受六月以下有期徒刑或拘役之宣告」，擴
    張為新法所定之「犯最重本刑為五年以下有期徒刑以下之刑之罪，而受六個月以
    下有期徒刑或拘役之宣告」，且於同條第二項增訂「併合處罰之數罪，均有前項
    情形，其應執行之刑逾六月者，亦同」。本件被告各別所犯之業務侵占罪，既均
    屬「最重本刑為五年以下有期徒刑以下之刑之罪」，而其宣告刑亦分別屬「有期
    徒刑六個月之宣告」，比較新舊法結果，以新法較有利於被告，故依刑法第二條
    第一項前段規定，本件自應適用裁判時之法律即修正後刑法第四十一條第一項前
    段及第二項之規定，就被告所宣告之刑及被告應執行之刑均諭知易科罰金之折算
    標準，併此敘明。
據上論結，應依刑事訴訟法第三百六十八條、第三百六十九條第一項前段、第三百六
十四條、第二百九十九條第一項前段、刑法第二條第一項前段、第五十六條、第三百
三十六條第二項、修正後刑法第四十一條第一項前段、第二項、第五十一條第五款，
罰金罰鍰提提高標準條例第一條前段、第二條，判決如主文。
本案經檢察官甲○○到庭執行職務。
中      華      民      國      九十      年      十     月     九      日
                                  臺灣高等法院臺中分院刑事第八庭
                                        審判長法  官  羅  得  村
                                              法  官  劉  榮  服
                                              法  官  陳  賢  慧
右正本證明與原本無異。
不得上訴。
                                              書記官  許  麗  花
中      華      民      國     九十      年      十       月    十二    日
附錄本案論罪科刑法條全文：
刑法第三百三十六條：
對於公務上或因公益所持有之物，犯前條第一項之罪者，處一年以上七年以下有期徒
刑，得併科五千元以下罰金。
對於業務上所持有之物，犯前條第一項之罪者，處六月以上五年以下有期徒刑，得併
科三千元以下罰金。
                                                                        Ｆ


司法院資訊處製作；財團法人民間司法改革基金會備份。
